臺中高等行政法院判決
　　　　　　　　　　　　　　　　　　 93年度訴字第00452號
原　　　告　甲○○
　　　　　　乙○○
　　　　　　戊○○
　　　　　　辛○○
　　　　　　壬○○
　　　　　　丙○○
　　　　　　丁○○
　　　　　　庚○○
兼　上三人
訴訟代理人　己○○
被　　　告　內政部
代　表　人　癸○○
訴訟代理人　子○○
上列當事人間因確認公法上法律關係不存在事件，原告提起行政
訴訟。本院判決如下︰
　　主  文
原告之訴駁回。
訴訟費用由原告負擔。
　　事  實
一、事實概要：
    緣臺中縣政府為辦理大甲溪粵新堤防工程，以85年1月23日
    85府工水字第20344號函請臺灣省政府轉報行政院核准由其
    取得所產生之河川浮覆地產權，嗣經行政院85年6月1日台85
    內地字第8575151號函覆照准辦理。原告等以其均世居於該
    堤防東側土地及耕種十餘年為由，提起本件行政訴訟。
二、兩造聲明：
    (一)原告聲明求為判決：
      1.確認「縣將居住種植符時效取得土地編入大甲溪粵新堤
        防工程河川新生地所有權取得計畫書」，於公法上法律
        關係不成立。
      2.確認「內政部85年6月1日台內地字第8575151號函」，
        於公法上法律關係不成立。
      3.確認「大甲溪粵新堤防工程河川新生地所有權取得計畫
        書，完成後准予核備」，於公法上法律關係不成立。
　　(二)被告聲明求為判決：原告之訴駁回。
三、兩造之陳述：
    (一)原告主張：
      1.按臺中縣政府呈報大甲溪粵新堤防河川新生地所有權取
        得計畫書之法令依據係「水道河川浮覆地及道路溝渠廢
        置地所有權歸屬處理原則」(下稱處理原則)，惟該處理
        原則所提及之「舊水道」應指粵新堤防左岸土地，本案
        原告等人均世居該堤防東側土地及耕種十餘年，而臺中
        縣政府報請被告准許取得本案系爭土地所有權，將損及
        原告等人之權益，先予陳明。
      2.按處理原則第6條為取得舊水道地，亦為臺中縣政府函
        釋在案，而舊水道為縣府水利機關函示於73年即位粵新
        堤防預定線左側，因之縣將堤右編為舊水道，即公法之
        偽造，於公法上法律關係應不成立。又粵新堤防右側土
        地於日據時期即為人民居住種植並為土地登記機關審查
        符合時效取得，且為內政部公告為果園農場，即與國有
        財產法施行細則第15條第3項明定取得為新生地有違，
        故縣將居住種植符時效取得土地編入大甲溪粵新堤防工
        程河川新生地所有權取得計畫書，於公法上法律關係不
        成立。
      3.次按處理原則於60年6月29日發布迄未依中央法規標準
        法第7條規定送立法院，依行政程序法第158條規定應為
        無效。又行政院70年10月21日台70財字第15088號函釋
        擴張上開處理原則第6條取得限為舊水道之規定至「所
        有未登記土地」，已逾越母法授權限度，而有違釋字第
        479號解釋意旨，故內政部85年6月1日台內地字第85751
        51號函於公法上法律關係不成立。
      4.末按水利法第47條規定施行工法不良，應撤銷。本件縣
        造堤防於東勢大橋即可見其臨水面約3公尺仍為土石，
        可見是項工法不良，全無堤防功能，應予撤銷。又同法
        施行細則第84條明定工程完工應先報驗，而非完工後即
        准核備。另依處理原則明定地方政府取得土地為因其投
        資產生。惟縣編之新生地計畫，縣府所報投資1500萬元
        外，本年獲中央補助6000萬元，非其投資且非其產生，
        即與上開處理原則有違，爰請求確認「大甲溪粵新堤防
        工程河川新生地所有權取得計畫書」完成後准予核備，
        於公法上法律關係不成立。
    (二)被告答辯：
      1.按處理原則第5點規定，該部分職權需專案呈請行政院
        核准而非被告，雖行政院將該部分職權委由被告及財政
        部會商後，由被告代擬代判，惟係以行政院名義用印發
        文，故行政院85年6月1日台85內地字第8575151號函僅
        為被告代行政院辦理函稿，並非行政處分，不得為行政
        爭訟之標的。
      2.次按欲取得河川新生地所有權前，須先提出取得土地所
        有權計畫報行政院審核，第二階段至堤防工程完竣後再
        檢送土地實測圖，方得將河川浮覆地所有權登記於興建
        堤防之地方政府，惟臺中縣政府已申請延展粵新堤防工
        程完工期限至93年12月底，故大甲溪粵新堤防工程河川
        新生地所有權取得計畫書尚未提出。
　　理  由
一、按提起行政訴訟，其請求須為具體的有依本案判決以實現之
    必要性及實效性，否則即欠缺權利保護要件，應以判決駁回
    之。又「原告之訴，依其所訴之事實，在法律上顯無理由者
    ，行政法院得不經言詞辯論，逕以判決駁回之。」行政訴訟
    法第107條第3項定有明文。
二、次按「五地方政府已投資開發部分：凡因地方政府投資施工
    而浮覆或廢置者，除原屬地方政府徵收價購或經人民復權及
    取得所有權部分外，地方政府可敘明投資施工詳細經過，專
    案呈請行政院核准登記為地方所有。六地方政府計劃投資開
    發取得土地程序：嗣後地方政府凡因投資開闢新河道、新道
    路或新溝渠，而欲取得舊水道河川浮覆地或舊道路溝渠廢置
    地之所有權者，應事先擬具計畫，報院核准，否則不予追認
    。」為行政院60年6月29日臺60內字第5854號令頒「水道河
    川浮覆地及道路溝渠廢置地所有權歸屬處理原則」第5點及
    第6點所明定。本件臺中縣政府為取得臺中縣大甲溪奧新堤
    防工程河川浮覆地產權，於85年1月23日以85府工水字第203
    44號函，檢附浮覆地所有權屬取得計畫書及附圖一份，報請
    臺灣省政府轉報行政院核定。嗣經行政院於85年6月1日以台
    內地字第8575151號函核准。該函內容為「主旨：所報臺
    中縣政府辦理大甲溪粵新堤防工程所產生之河川浮覆地，請
    准由臺中縣取得產權一案，准照內政部合議結論辦理。說明
    ：一……二內政部合議結論：本案土地核與院頒處理原則第
    6點……規定相符，應予照准。並於工程完竣後3個月內將實
    測結果有關圖冊函送內政部報院核備，並分送財政部及該部
    國有財產局臺灣中區辦事處，再行辦理所有權登記。」有臺
    中縣政府及行政院上述函在本院卷足稽。是依前述處理原則
    第5點、第6點規定及臺中縣政府、行政院之函文，足見本件
    之河川浮覆地取得產權案，係由臺中縣政府擬定大甲溪粵新
    堤防工程河川新生地所有權取得計畫書後，報經行政院核定
    後實施。雖該行政院函係以「台內地」字號為之，惟據被
    告訴訟代理人於本院陳稱：依處理原則第5點規定，該部分
    職權須專案呈請行政院核准，而非被告，雖行政院委由被告
    及財政部會商後，由被告代擬代判，惟係以行政院名義用印
    發文，故該函亦僅係由被告代行政院辦理之函稿等語。且綜
    觀該行政院函，係由當時之院長連戰以院函發送，亦堪認河
    川浮覆地取得需經行政院核准，而非被告，原告認被告為取
    得浮覆地之核准機關尚有誤解。
三、綜上所述，本件被告既非取得系爭河川浮覆地之機關，亦非
    核准機關，被告與原告既無任何公法上之法律關係，原告仍
    執意以內政部為被告，顯欠缺具體之權利保護要件，揆諸前
    開說明，其訴在法律上顯無理由，自應以判決駁回。兩造其
    餘關於實體上之爭執，即無論述之必要，併予敘明。
據上論結，本件原告之訴為無理由，依行政訴訟法第107條第3項
、第98條第3項前段、第104條、民事訴訟法第85條第1項前段，
判決如主文。
中    華    民    國    94    年    2    月    5      日
                  第二庭審判長法  官　王茂修
                              法  官　莊金昌
                              法  官　王德麟
以上正本證明與原本無異。
如不服本判決，應於判決送達後20日內向本院提出上訴書狀，其
未表明上訴理由者，應於提起上訴後20日內向本院提出上訴理由
書(須依對造人數附具繕本)；如於本判決宣示或公告後送達前提
起上訴者，應於判決送達後20日內補提上訴理由書(須附繕本)。
未表明上訴理由者，逕以裁定駁回。
提起上訴應預繳送達用雙掛號郵票390元(34元及5元郵票各10份)。
中    華    民    國    94    年    2    月    5      日
　　　　　　　　　　　　　　　書記官　蔡宗融
